【裁判字號】    90,重上更(一),3
【裁判日期】    900607
【裁判案由】    給付工程款
【裁判全文】
臺灣高等法院高雄分院民事判決  九十年度重上更(一)字第三號
      上  訴  人    聯鋼營造工程股份有限公司
      法定代理人    乙○○
      被上訴人      高雄市政府教育局
      法定代理人    甲○○
右當事人間給付工程款事件，上訴人對於中華民國八十七年十一月二十一日臺灣高雄
地方法院八十七年重訴字第一四八號第一審判決提起上訴，經最高法院第一次發回更
審，本院判決如左：
      主      文
原判決關於駁回上訴人後開第二項之訴部分，及該部分假執行之聲請，並訴訟費用之
裁判廢棄。
被上訴人應給付上訴人新台幣壹仟伍佰零肆萬玖仟捌佰肆拾元，及自民國八十七年
三月十五日起，至清償日止，按週年利率百分之五計算之利息。
其餘上訴駁回。
第一、二審訴訟費用由被上訴人負擔。
本判決所命給付，於上訴人以新台幣伍佰萬元為被上訴人預供擔保後得假執行，但被
上訴人如於假執行程序實施前，以新台幣壹仟伍佰萬元為上訴人預供擔保，得免為假
執行。
      事實及理由
一、上訴人主張：伊承攬被上訴人之「高雄市青少年文化體育活動中心新建工程」（
    下稱系爭工程），已依工程圖說及施工說明書完成施工，並經被上訴人驗收完畢
    ，實際完工後發現在基樁部分混凝土加鋼筋及地下室防水毯部分，其數量與標單
    所列差異甚大，超過百分之十，經雙方會同核算後，超過百分之十部分之金額為
    新台幣（下同）一千五百零四萬九千八百四十三元。兩造所訂之工程契約書第七
    條載明「所有本工程之工程投標單、投標須知：：等契約有關附件均視為契約之
    一部分，乙方皆應切實遵照辦理，不得異議」，又高雄市政府所屬各機關學校營
    繕工程投標須知（下稱投標須知）第十條規定：「本工程之工程項目、數量、材
    料，投標廠商應於投標前慎重核算，得標後如發現有混淆、不符或遺漏時，依左
    列規定辦理：(一)工程按契約總價結算者概由承攬廠商依照工程圖說及施工說明書
    總則第一條規定完成：：但有左列情形之一者依其規定辦理：：3.甲、乙任何一
    方對契約工程之各項數量有差異，而增減超過百分之十者，其超過部分得要求補
    足」，準此，伊依工程圖說及施工說明書完成工程外，就前開工程數量超過百分
    之十以上部分，上訴人自得請求被上訴人給付，爰依承攬契約之法律關係，求為
    命被上訴人給付伊一千五百零四萬九千八百四十三元，及自民國八十五年十二月
    十七日驗收日起至清償日止按年息百分之五計算之利息之判決（原審駁回上訴人
    之請求及假執行之聲請，上訴人不服提起上訴）。於本院聲明：(一)原判決廢棄。
    (二)被上訴人應給付上訴人一千五百零四萬九千八百四十三元及自八十五年十二月
    十七日起算之法定遲延利息。(三)願供擔保請准宣告假執行。
二、被上訴人則以：(一)系爭工程係採總價承包之方式為之，而投標須知第三十九條規
    定：「本須知為契約之一部分，其效力與契約相同。」，施工說明書總則第一條
    規定：「本工程施工說明書（含補充說明書）、契約條款、圖說、標單等均有同
    等效力，相互為用，其有載於此而未載於彼者，承包人均應照辦，記載不一致時
    ，則依圖說、施工說明書、標單、契約條款先後順序為準。」，可知工程契約之
    附件雖均視為契約之一部，且原則上均具有同等效力，惟若其記載有不一致之情
    形，則適用順序為：圖說為先，其次為施工說明書，再其次為標單（包括工程標
    單及單價分析表），最後始為契約條款，而依投標須知第三十九條之規定可知投
    標須知之效力與契約同，則投標須知之順序自應在圖說及標單之後。又依本件工
    程標單註一「說明」之規定：「標單上所列數量僅供參考，實際數量以圖說為準
    」。本件工程標單上之單價分析表上所列數量若與圖說不符時因圖說之適用順序
    在先，因此承包商於投標前應依圖說之數量自行仔細核算工程費用以為報價之依
    據，且承包商於施工時亦應依圖說之數量施工事後不得再以圖說與標單上之單價
    分析表上所載數量不一致，而主張依投標須知第十條第(一)項第三款之規定要求加
    價。(二)投標須知第十條第(一)項第三款所指之情形應係承包商完成之工程數量與圖
    說所示之數量有差異，且增減超過百分之十之情形其超過部分始得要求補足或退
    還，此觀該條文規定「並經雙方會同核算後修正竣工圖說辦理驗收結算」等語即
    明。本件上訴人所完成之工程其數量與圖說相符，並無超過百分之十之情形，自
    無前開約定之適用等語，資為抗辯。於本院聲明：(一)上訴駁回。(二)如受不利判決
    ，願供擔保，請准宣告免為假執行。
三、本件上訴人主張：伊承攬被上訴人之系爭工程，已依圖說及施工說明書完成施工
    ，並經被上訴人驗收完畢，實際完工後發現在基樁部分混凝土加鋼筋及地下室防
    水毯部分，其數量與標單所列差異甚大，超過百分之十，經雙方會同核算後，超
    過百分之十部分之金額為一千五百零四萬九千八百四十三元之事實。業據上訴人
    提出工程契約書影本、高雄市政府所屬各機關學校營繕工程投標須知影本、高雄
    市政府教育局研商聯鋼營造工程股份有限公司承辦本市青少年文化體育活動中心
    新建工程函報增加工程費用會議紀錄影本，高雄市立社會教育館八十四年六月十
    二日高市社教輔字第０００八六一號函影本、上訴人公司八十四年六月十五日（
    八四）聯鋼工字第一七六號函影本、工程驗收紀錄影本、高雄市政府教育局八十
    五年一月十一日高市教四字第００九二二號函影本、八十三年七月一日及八十四
    年一月四日教育局會議紀錄影本、八十二年二月二十三日及八十二年十一月十八
    日李俊仁建築師函影本、工程標單及單價分析表影本、李俊仁建築師核算系爭工
    程數量差異及金額計算式影本各一份為證，復為被上訴人所不爭執，應堪信實。
    此外，被上訴人主張：系爭工程係採總價承包之方式，依投標須知第三十九條、
    施工說明書總則第一條之規定，工程契約之附件雖均視為契約之一部，且原則上
    均具有同等效力，惟若其記載有不一致之情形，則適用順序為：圖說為先，其次
    為施工說明書，再其次為標單（包括工程標單及單價分析表），最後始為契約條
    款（包括投標須知）；又本件工程標單註一「說明」規定：「標單上所列數量僅
    供參考，實際數量以圖說為準」；本件工程標單上之單價分析表上所列數量若與
    圖說不符時因圖說之適用順序在先，因此承包商於施工時亦應依圖說之數量施工
    等情，及上訴人主張：被上訴人所提供作為投標文件之工程項目及單價分析表中
    ，僅「單價」及「複價」（合價）之部分可由上訴人（投標商）自行填寫外，其
    他各欄，包括工作項目、數量全部均由被上訴人估算制定並預先繕寫於標單內，
    依投標須知第十九條第十三款規定，包括上訴人在內之投標商均不得變更或加以
    塗改；本件係因被上訴人所委託之李俊仁建築師就系爭工程中基樁及防水毯之工
    程數量計算錯誤，標單所載數量有鉅額短少之情形，被上訴人因此將該建築師停
    權一年等情，皆為對造所不爭執，亦堪信實。
四、兩造所爭執者，厥為：投標須知第十條第(一)項第三款之規定是否僅限於工程數量
    與圖說不符且增減超過百分之十之情形，始有適用，本件上訴人就基樁部分混凝
    土加鋼筋及地下室防水毯，超過百分之十部分，得否依前開約定請求被上訴人給
    付。經查：
（一）按本件投標須知第十條第(一)項約定「本工程之工程項目、數量、材料（含供給
      材料），投標廠商應予投標前慎重核算，得標後如發現有混淆、不符或遺漏時
      ，依左列規定辦理：(一)工程按契約總價結算者概由承攬廠商依照工程圖說及施
      工說明書總則第一條規定完成，不得藉口要求加價及任何補貼，但有左列情形
      之一者依其規定辦理：1.工程項目註明按實做數量結算者，以實做數量結算之
      ，並於竣工後修正峻工圖說辦理驗收。2.工程項目遺漏者（含單價分析表中之
      項目），得依契約工程變更之規定核實給付。3.甲、乙任何一方對契約工程之
      各項數量有差異，而增減超過百分之十者，其超過部份得要求補足或退還，並
      經雙方會同核算後修正竣工圖說辦理驗收結算」等語，該條款係規範總價承包
      之契約，雙方當事人於該條第(一)項但書所列三種情形，得例外請求追加減工程
      款項之約定，此為兩造所不爭執。
（二）至於被上訴人辯稱：該條第(一)項第三款所謂「工程之各項數量有差異，而增減
      超過百分之十」部分，係指工程實作數量與圖說不符且增減超過百分之十之情
      形而言，無非係以同款尚有「修正竣工圖說辦理驗收結算」之約定，為其依據
      。然前開條款之文字，其前段並未特別標明「工程之各項數量與圖說有差異」
      ，是否僅以後段文字上有「修正竣工圖說」等語，即在限定以變更圖說為該款
      請求之必要條件，不無可疑。參以工程實作數量與契約約定不符，依學者之見
      解可能有下列幾個原因：
      (1)承包商在作業執行的失誤。
      (2)設計者未確實按圖核算工程數量。
      (3)設計者所估計的工程數量錯誤。
      (4)業主提供的地形或地界線錯誤。
      (5)實際地表下狀況與鑽探資料不符。
      其中只有(4)、(5)之情形可能產生工程依實際情形施作，致與圖說所繪不同，因
      此有變更圖說之必要，其餘情形，則不一定有變更圖說之必要甚明。本件工程
      實作數量與標單所載不符，如前所述，係因建築師所為單價分析表所載數量記
      載錯誤之故，性質上係屬(2)之情形，而本件圖說並無錯誤之情形，上訴人係按
      圖說施工並經驗收完成，亦為兩造所不爭執，因此並無變更圖說之必要，合先
      確定。從而，前開條款是否特別將無變更圖說必要之情形予以排除適用，如僅
      由契約條款之文字觀之，尚難為此認定。
（三）本件投標前由被上訴人提供工程圖說、工程標單、單價分析表等資料於各競標
      者，供其於投標前核算工程造價，以為投標之依據，其中以有爭執之基樁工程
      「第二項單價分析表」為例（見原審卷第八七頁），其上載有工程項目「鋼筋
      」、單位「噸」及數量「五九○」；工程項目「三○○○ＰＳＩ混凝土」、單
      位「立方米」及數量「七五○○」；工程項目「機具動力設備及損耗」、單位
      「式」及數量「一」等，該部分係由被上訴人預先依圖說估算並繕寫於標單分
      析表內，其後之單價欄、複價欄及合計欄部分，依投標須知第十三條規定，應
      由投標廠商全部填寫；第十九條第十三款規定標單上所列工程項目及數量，不
      得變更或塗改；第十五條最後一段規定：得標後契約單價應按決標總價與底價
      比例調整之；及被上訴人召開協商會議記錄結論(二)亦明確承認：工程標單所列
      單價乃依據單價分析表之數量及單價即屬工程標單之一部分，不可分割等語，
      足認被上訴人所以製作包括詳細價目表、單價分析表等標單文件之真正用意，
      實有經由將工程總價合理的分攤到各項工作項目之方式，以控制各期工程款之
      給付，避免得標人惡意將工程總價集中分攤至前幾期，致生已領工程款超過實
      做工程進度之溢領危險之功能。從而，被上訴人於投標前所提供單價分析表等
      標單文件，顯非僅供投標廠商參考之用而已，於投標後，投標廠商所填寫之單
      價分析表等標單文件亦將作為契約之一部分附於契約書之後，作為爾後付款之
      依據，其重要性可見一般，否則如只要投標廠商表明決標總價即可，被上訴人
      何須於投標前後如此繁複製作該等標單文件，並要求投標廠商一一填寫即明。
      被上訴人所稱該等標單文件僅供參考云云，自無可採。
（四）系爭工程主體建築部分共一八一項，有爭執之基樁工程為其中第二項、地下室
      防水毯部分為第一七八項，如前所述，在第二項基樁工程部分其單價分析表，
      其下分別包括「鋼筋」、「三○○○ＰＳＩ混凝土」、「機具動力設備及損耗
      」等三個項目，但編號Ｓ１－８「基樁配置平面圖」其上除基樁之位置圖外尚
      載有「基樁尺寸表」包括樁號、柱號、樁徑、樁長及容許承載力等欄位之文字
      記載；Ｓ１－９「基樁配筋圖」，除該圖之外，其上尚載有「基樁配筋表」包
      括樁號、樁徑、主筋等欄位之文字記載及樁帽配筋平面圖、基樁配筋示意圖、
      間隔器詳圖及樁帽配筋剖面圖等圖面說明，上開二圖並無與單價分析表相同之
      工程項目、數量等之記載，為兩造所不爭執。如上所述，工程圖說係以圖及規
      格說明來表彰實際施工之依據，而單價分析表係以項目、單位、數量、單價、
      複價等表彰各個工程項目之單位及價格，二者所要表達之意思及表達之方式，
      在以文字及圖形等加以敘述方面實大不相同，因此施工說明書總則第一條規定
      ：「本工程施工說明書（含補充說明書）、契約條款、圖說、標單等均有同等
      效力，相互為用，其有載於此而未載於彼者，承包人均應照辦，記載不一致時
      ，則依圖說、施工說明書、標單、契約條款先後順序為準。」及工程標單註一
      「說明」之規定：「標單上所列數量僅供參考，實際數量以圖說為準」之規定
      ，解釋上係在約束承包商應優先依圖說施工，不得以標單（包括單價分析表）
      記載之數量為減少或不予施工等之藉口而已，並非規範工程實做數量與標單不
      同時等情況，工程款可否追加減少之問題甚明，被上訴人依上開規定抗辯：不
      得再以圖說與標單中之單價分析表上所載數量不一致，而要求加價云云，並無
      足取。
（五）況由圖說所表彰之工程規格，仔細核算出所需各種物料之數量、工資、機具之
      耗損等，須專業人士始可能為之，被上訴人並不否認提供給投標廠商之單價分
      析表係由其所委任之建築師所製作，繪製圖說之建築師及據以核算工程項目及
      數量之人，既均相同，但仍可能產生計算錯誤、漏列工程項目等疏失，可見其
      估算之困難，若要求為承包商之上訴人自行核算並承擔其危險，顯然要求承包
      商要有高於建築師之能力，係屬苛責。又由定作人特別委託建築師設計並加以
      估算以提供投標廠商之資料，自足使接受之廠商產生其計算應為正確之信賴，
      參以前述，承包商於投標時就單價分析表上之工程項目及數量等，並無變更之
      權，則定作人將此種估算錯誤之風險全部歸之於承包商，亦屬違反公平及誠信
      原則。因此足認投標須知第十條第(一)項但書之規定，即在規範此種實做數量與
      契約所載不符時，以百分之十作為定作人與承包商間之風險分擔係數，投標前
      投標廠商仍應依圖說儘量估算以為投標之依據，若其信賴定作人之估算，則在
      百分之十範圍內，應自行承擔風險；反之，若定作人估算錯誤太大，超過百分
      之十，超過部分仍應由定作人承擔，以維公平。易言之，前開規定，係明定總
      價結算下遇按圖施工但實作數量與合約數量不符時，得調整價金之條件及雙方
      應作為之義務。至於所謂「契約工程之各項數量」，標單（包括單價分析表）
      依工程契約書第七條之規定，亦為契約之一部分，有工程契約書附卷足憑（見
      原審卷第八頁），則實做數量與標單所載不符超過百分之十時，自亦有上開條
      款之適用。又在應調整價金之前提下，所謂「雙方會同核算後修正竣工圖說辦
      理驗收結算」，乃雙方在核算該部分價金時，可能需要辦理之手續，並非請求
      調整價金之前提要件甚明。因此究須經何種程序以為核算，仍應視具體個案決
      定之，本件被上訴人抗辯無須變更圖說即不符合該條但書之規定云云，即無足
      採。
（六）綜上所述，上訴人就基樁部分混擬土加鋼筋及地下室防水毯部分，實作數量超
      過百分之十部分，其金額既經兩造核算無誤，上訴人依兩造所訂立工程契約中
      投標須知第十條第(一)項但書第三款之規定，請求被上訴人給付一千五百零四萬
      九千八百四十三元，洵屬有據。該部分款項既須依會同核算等程序以資確定，
      顯係為未定有期限之給付，依民法第二百二十九條第二項之規定，被上訴人應
      於上訴人催告後始負遲延責任，上訴人於原審及本院皆未主張及舉證其於起訴
      前已依法催告，則其請求自八十五年十二月十七日起算之法定遲延利息部分，
      在起訴狀繕本送達翌日即八十七年三月十五日前，難認被上訴人已有遲延，上
      訴人在該日前之利息請求為無理由，應予駁回。
五、從而，上訴人本於承攬之法律關係，請求被上訴人給付一千五百零四萬九千八百
    四十三元及自八十七年三月十五日起算之法定遲延利息，為有理由，應予准許。
    逾此所為請求，為無理由，應予駁回。又，上訴人勝訴部分，兩造分別陳明願供
    擔保為准、免假執行之宣告，經核於法尚無不合，爰分別酌定相當擔保金額准許
    之。原審就上開應准許部分，為上訴人敗訴之判決，並駁回其假執行之聲請，尚
    有未洽。上訴意旨指摘原判決不當，求予廢棄改判，為有理由。爰由本院予以廢
    棄改判，如主文第二項所示，並為准、免假執行之宣告。至於上訴人之請求不應
    准許部分，原審為上訴人敗訴之判決，並駁回其假執行之聲請，經核於法並無不
    合，上訴意旨求予廢棄改判，為無理由，應駁回其上訴。
六、據上論結：本件上訴為一部有理由，一部無理由，依民事訴訟法第四百五十條、
    第四百四十九條第一項、第七十九條但書、第四百六十三條、第三百九十條第二
    項、第三百九十二條判決如主文。
中      華      民      國    九十      年      六      月      七      日
                                      臺灣高等法院高雄分院民事第二庭
~B1審判長法官  張國彬
~B2法      官  簡色嬌
~B3法      官  陳真真
右為正本係照原本作成。
如對本判決上訴，須於判決送達後二十日內向本院提出上訴狀，其未表明上訴理由者
，應於上訴後二十日內向本院提出上訴理由書（均須按他造當事人之人數附繕本）。
上訴時應提出委任律師或具有律師資格之人之委任狀，並依附註條文規定辦理。
中      華      民      國    九十      年      六      月      十一    日
~B法院書記官  鄭靜芳
附註：
民事訴訟法第四百六十六條之一：
對於第二審判決上訴，上訴人應委任律師為訴訟代理人，但上訴人或其法定代理人具
有律師資格者，不在此限。
上訴人之配偶、三親等內之血親、二親等內之姻親，或上訴人為法人、中央或地方機
關時，其所屬專任人員具有律師資格並經法院認為適當者，亦得為第三審訴訟代理人。
第一項但書及第二項情形，應於提起上訴或委任時釋明之。
                                                                        Ｄ


司法院資訊處製作；財團法人民間司法改革基金會備份。
